臺灣高等法院臺中分院民事判決
110年度重上字第253號
上  訴  人  陳清標  
訴訟代理人  饒鴻鵬律師
被上訴人    均和資產管理股份有限公司

法定代理人  朱祐宗  
訴訟代理人  黃翎芳律師
複代理人    張均溢律師                    
上列當事人間塗銷最高限額抵押權登記事件，上訴人對於中華民
國110年10月13日臺灣臺中地方法院110年度重訴字第201號第一
審判決提起上訴，本院於111年11月22日言詞辯論終結，判決如
下：
    主  文
一、原判決廢棄。
二、被上訴人在第一審之訴駁回。
三、第一、二審訴訟費用由被上訴人負擔。
    事實及理由
壹、被上訴人主張：
　　訴外人林○○、林○○於民國86年11月20日向臺灣土地銀行借款
    新臺幣（下同）745萬元，並以林○○所有臺中市○○區○○段000
    ○000地號土地（下合稱系爭土地）設定最高限額1,470萬元
    抵押權（下稱乙抵押權，詳如附表一欄所示）予臺灣土地
    銀行。因林○○、林○○未依約清償，臺灣土地銀行先將上開債
    權及擔保債權之乙抵押權移轉予兆豐資產管理股份有限公司
    後，兆豐資產管理股份有限公司再讓與被上訴人，並於103
    年1月23日將乙抵押權讓與登記予被上訴人。林○○另於83年6
    月24日設定最高限額1,300萬元之抵押權予上訴人（下稱甲
    抵押權，詳如附表一欄所示）。被上訴人於108年11月20日
    聲請對林○○強制執行即臺灣臺中地方法院（下稱臺中地院）
    108年度司執字第135176號執行事件（下稱系爭執行事件）
    拍賣系爭土地，因甲抵押權為第一順位抵押權，優先於被上
    訴人之乙抵押權為分配，致使被上訴人僅得受償195萬餘元
    ，雖上訴人於系爭執行事件提出如附表二所示支票（下稱系
    爭支票）為甲抵押權所擔保之債權，然系爭支票不足以證明
    上訴人對林○○有票據債權或借款債權，且系爭支票發票日均
    在甲抵押權存續期間之後，不能證明屬於甲抵押權擔保之債
    權，又甲抵押權設定契約書約定擔保債務之清償日期為84年
    6月13日，倘系爭支票為甲抵押權所擔保之票據債權，則依
    上開清償日起算1年，系爭票據債權至遲於85年6月13日已罹
    於消滅時效，且上訴人於93年12月20日始行使甲抵押權，已
    逾民法880條規定之5年除斥期間，甲抵押權於90年6月12日
    已消滅，故甲抵押權妨害被上訴人拍賣系爭土地而受償之權
    利，爰依民法第242條、第767條規定提起本件訴訟，並聲明
    ：㈠確認上訴人對林○○就甲抵押權所擔保之債權不存在；㈡上
    訴人應塗銷甲抵押權之登記。
貳、上訴人抗辯：
　　林○○於83年間邀同訴外人陳○○及林○○配偶林張○○為連帶保證
    人，向上訴人借款1,300萬元，並設定甲抵押權予上訴人，
    用以擔保上開借款債權。嗣於84年6月間，因林○○無力清償
    ，林○○乃簽發並交付系爭支票，用以換回於83年間簽發用以
    清償上開借款之支票，系爭支票票面總額為1,460萬元，其
    中1,300萬元為借款本金，160萬元為利息，系爭支票亦用以
    擔保上開1,300萬元本息之借款債權。上訴人曾於臺中地院9
    3年度執字第41570號、98年度司執字第5242號等執行事件參
    與分配，已行使甲抵押權，故甲抵押權所擔保之1,300萬元
    本息借款債權，並未罹於消滅時效，甲抵押權亦未逾除斥期
    間。
參、原審判決被上訴人勝訴，上訴人不服，提出上訴。兩造於本
    院聲明：
一、上訴人上訴聲明：
　㈠原判決廢棄。　　　　　
　㈡被上訴人在第一審之訴駁回。
二、被上訴人答辯聲明：上訴駁回。
肆、兩造不爭執事項（本院卷一第55-58頁、86頁）：
一、系爭土地為林○○於83年1月28日以分割繼承為原因，登記取
    得所有權。
二、系爭土地上有最高限額抵押權之設定，分別為第一次序抵押
    權即甲抵押權、第二次序抵押權即乙抵押權，登記資料如附
    表一欄所示。
三、林○○、林○○於86年11月20日向臺灣土地銀行借款745 萬
    元，並以系爭土地設定乙抵押權，因林○○、林○○未依約
    清償，臺灣土地銀行先將債權及擔保債權之抵押權移轉予兆
    豐資產管理股份有限公司，兆豐資產管理股份有限公司再移
    轉予被上訴人。
四、上訴人持有林○○所簽發如附表二所示之系爭支票，票面金額
    合計1,460 萬元。
五、被上訴人於108年11月20日聲請對林○○強制執行，經臺中地
    院以系爭執行事件拍賣系爭土地；上訴人於109年10月8日聲
    明參與分配。
六、上訴人曾於93年12月20日、98年7月3日，於臺中地院93年度
    執字第41570號、98年度司執字第5242號執行事件，聲明參
    與分配。
伍、兩造爭執事項：
一、上訴人對林○○是否有1,300萬元借款債權？如有，則該1,300
    萬元借款是否為甲抵押權所擔保之範圍？
二、甲抵押權所擔保之1,300萬元債權是否罹於消滅時效？如已
    罹於消滅時效，則甲抵押權是否亦已逾5年除斥期間而消滅
    ？
三、被上訴人依民法第242條、第767條規定，代位請求塗銷甲抵
    押權之設定登記，有無理由?
陸、本院之判斷：
一、按債務人怠於行使其權利時，債權人因保全債權，得以自己
    之名義，行使其權利，但專屬於債務人本身者，不在此限，
    民法第242條定有明文。此項代位權行使之範圍，就同法第2
    43條但書規定旨趣推之，並不以保存行為為限，凡以權利之
    保存或實行為目的之一切審判上或審判外之行為，諸如假扣
    押、實行擔保物權、催告、提起訴訟等，債權人皆得代位行
    使（最高法院69年度台抗字第240號裁判意旨參照）。又民
    法第242條所定代位權係債權人代行債務人之權利，代行者
    與被代行者之間，必須有債權債務關係之存在，而代位權之
    行使，須債權人如不代位行使債務人之權利，其債權即有不
    能受完全滿足清償之虞時，始得為之。倘債之標的與債務人
    之資力有關，如金錢之債，代位權之行使應以債務人陷於無
    資力或資力不足為要件。上訴人並不爭執被上訴人對林○○有
    第二順位之乙抵押權所擔保745萬元本息債權，及林○○之資
    產不足清償上開債務等事實，且林○○為系爭土地之登記所有
    權人，系爭土地並設定乙抵押權等事實，亦為兩造所不爭執
    ，則被上訴人主張其上開債權因系爭土地設定甲抵押權而有
    不能受完全滿足清償之虞，依民法第242條規定，代位林○○
    提起本件訴訟，即無不合。
二、甲抵押權所擔保之債權為上訴人對林○○之借款1,300萬元債
    權：
  ㈠確認法律關係不存在之訴，如被告主張其法律關係存在時，
    應由被告負舉證責任（最高法院42年度台上字第170裁判意
    旨參照）；又當事人主張有金錢借貸關係存在，須就其發生
    所須具備之特別要件即金錢之交付與借貸意思表示相互一致
    負舉證責任（最高法院88年度台上字第1013號裁判意旨參照
    ）。
　㈡證人陳○○證稱：伊是上訴人初中同學，林○○是伊於63年至78
    年任職於里幹事時認識之好友，伊因為籌措治療女兒疾病之
    醫療費用，遂辭去公職，並開立公司；林○○與其太太於83年
    間至伊開立公司，告知有筆土地要借貸，因為土地是公共設
    施保留地，等日後再向銀行貸款還這筆錢，他說只要借1年
    時間就夠，銀行無法很快核貸，想以土地借款1,300萬元，
    等日後再向銀行貸款還這筆錢，伊聽說上訴人有一筆資金，
    伊就問上訴人可否把這筆錢借給林○○1年時間，當時土地公
    告現值差不多2,000萬，只是政府尚未徵收，所以就借給林○
    ○1,300萬元，1,300萬元是在83、84年之抵押權期間，總共
    借款5、6次，由上訴人拿現金或票給伊，林○○夫妻或女兒林
    ○○再至伊臺中市○區○○路○段000號00樓的辦公室拿錢或拿票
    ，林○○有時會拿利息的票過來，或者是換票的支票來，舊票
    就由林○○拿走等語（本院卷二第7-11頁）。並另於臺中地院
    109年度豐簡字第739號分配表異議之訴事件證稱：83年時林
    ○○需要1,300萬元的資金，是伊介紹林○○跟上訴人借錢，由
    伊擔任連帶保證人，從83年中旬開始，陸續借款1,300萬元
    ，利息的部分是每3個月付一次，借款的金額及利息都是伊
    轉交。1年後林○○沒有還本金，林○○有告訴伊希望延長到86
    年，當時林○○有開本金加利息的支票（計算到86年），好像
    開了8張或是10張的支票給伊，伊再轉交給上訴人。屆期林○
    ○告訴伊，要上訴人不要提示支票，因為林○○的支票已經退
    票，即使提示也不可能兌現。伊有轉告上訴人不要提示，上
    訴人也沒有提示等語（本院卷二第11頁、臺中地院109年度
    豐簡字第739號分配表異議之訴事件影卷第216頁）。
　㈢證人林○○證稱：伊父親是林○○，伊媽媽於84、85年間有讓伊
    送林○○的支票給陳○○。有的時候有換票回來，陳○○把舊票給
    伊，然後把新票收走。伊交給陳○○的支票有金額、有蓋章，
    並不是空白的；陳○○有拿現金給伊，印象中現金都是一疊一
    疊的，已經有銀行的綑條，伊將現金存入銀行週轉，是媽媽
    跟伊講拿到錢後要到哪個銀行存入哪個帳戶；林○○在83、84
    、85年間的經濟情況不好，有跟銀行、親戚借錢來支應公司
    開銷等語（本院卷二第11-15頁）。
  ㈣綜據上開證人所述上訴人借款予林○○之歷程，係由陳○○引介
    林○○向上訴人借款，並由陳○○於甲抵押權存續期間轉交借款
    1,300萬元予林○○，陳○○並表明其為該1,300萬元借款之連帶
    保證人，而林○○則將土地設定抵押權予上訴人，經核與甲抵
    押權設定契約書所載：義務人兼債權人為林○○、連帶債務人
    為陳○○、登記以外之約定事項則記載「每月付息壹次」等語
    （見原審卷第55頁之甲抵押權設定契約書）相符合，並有林
    ○○簽發之系爭支票影本可佐（原審卷第43-47頁），則上訴
    人主張林○○向其借款1,300萬元，並設定甲抵押權，用以擔
    保上開借款等節，應與真實相符，堪予採信。
　㈤被上訴人雖抗辯系爭支票發票日均在甲抵押權登記之清償日
    期84年6月13日後，非在甲抵押權登記之債權存續期間，故
    非甲抵押權所擔保範圍云云。惟查，陳○○已證述上訴人係於
    甲抵押權存續期間交付借款1,300萬元予林○○，且系爭支票
    係林○○取回原簽發之支票而另行交付之票據，嗣因林○○因無
    資力償還系爭支票債務而要求上訴人不要提示兌現一節，則
    系爭支票用以清償之借款債務既發生於甲抵押權登記之債權
    存續期間，且林○○係為清償原1,300萬元本息之借款債務而
    負擔系爭支票債務，而林○○既未清償系爭支票債務，依民法
    第320條規定，上訴人與林○○既無另有意思表示，則林○○原
    負擔之1,300萬元本息借款債務即未消滅，堪認林○○向上訴
    人借得之1,300萬元仍為甲抵押權所擔保之範圍，被上訴人
    此部分抗辯，尚無足採。
  ㈥從而，上訴人主張甲抵押權所擔保之債權為上訴人於該抵押
    權存續期間內對林○○之借款1,300萬元債權一情，堪以採認
    。
三、甲抵押權所擔保之借款債權請求權未罹於消滅時效，甲抵押
    權亦無逾除斥期間而消滅：
  ㈠按消滅時效，自請求權可行使時起算15年；時效因聲請強制
    執行而中斷者，若撤回其聲請、其聲請被駁回，或開始執行
    行為後，因法律上要件之欠缺而撤銷其執行處分時，視為不
    中斷。此觀民法第125條前段、第128條前段、第136條規定
    自明。所謂「撤回其聲請」，係指債權人聲請強制執行後，
    因無繼續執行意願，自行撤回全部強制執行程序之情形而言
    。至強制執行法第95條第2項規定之視為撤回該不動產之執
    行，係法律擬制規定，僅於經二次減價拍賣而未拍定之不動
    產，依該條規定減價或另估價拍賣仍無結果時，始當然發生
    撤回執行之效力，並非債權人自行撤回其聲請，自無上開視
    為不中斷規定之適用（最高法院109年度台上字第3118號民
    事判決意旨參照）。
　㈡上訴人主張其於93年12月20日、98年7月3日，分別以甲抵押
    權擔保之1,300萬元債權，依序於臺中地院93年度執字第415
    70號、98年度司執字第5242號執行事件中聲明參與分配等事
    實，為被上訴人所不爭執。查上訴人於93年12月20日就93年
    度執字第41570號執行事件聲明參與分配後，該執行事件係
    依強制執行法第95條規定，視為撤回，有該執行事件94年7
    月19日函文可佐（本院卷二第67頁）；又上訴人於98年7月3
    日就上開98年度司執字第5242號執行事件聲明參與分配後，
    該執行事件係依強制執行法第95條第2項規定，視為撤回，
    有該執行事件99年10月19日函文可佐（本院卷一第353頁）
    ；則甲抵押權所擔保之借款債權之消滅時效，並不因上開2
    件執行事件視為撤回而視為不中斷，依民法第137條第1項規
    定，應分別自94年7月19日、99年10月19日起重行起算時效
    ，迄至上訴人於109年10月8日提出系爭支票及甲抵押權之他
    項權利證明書、設定契約書正本參與分配時，上開借款債權
    1,300萬元，並未超過15年之時效，足認甲抵押權所擔保之
    借款債權請求權未罹於15年消滅時效。
  ㈢又甲抵押權所擔保之借款債權請求權既未罹於時效而消滅，
    上訴人自無就甲抵押權擔保之債權已因時效而消滅而於5年
    間不實行而逾除斥期間之問題，被上訴人主張甲抵押權擔保
    之債權已罹於時效，上訴人於時效完成後5年間不實行抵押
    權，該抵押權已逾除斥期間而消滅云云，即無足取。　　
四、綜上，被上訴人依民法第242條、第767條規定，請求確認甲
    抵押權所擔保之債權不存在，及上訴人應塗銷甲抵押權登記
    等訴訟，為無理由，不應准許。原審為上訴人敗訴之判決，
    尚有未合，上訴意旨指摘原判決不當，求予廢棄改判，為有
    理由，爰廢棄原判決，改判如主文第2項所示。
柒、本件事證已臻明確，兩造其餘攻擊防禦方法及證據，核與判
    決結果不生影響，不另論述。
捌、據上論結，本件上訴為有理由，爰判決如主文。
中　　華　　民　　國　　111  　年　　12 　 月　 13　　日
　　　　　　　　民事第一庭    審判長法　官  張瑞蘭
　　　　　　　　　　　　　　　　    法　官  王  銘
　　　　　　　　　　　　　　　　    法　官  林孟和
正本係照原本作成。
被上訴人得上訴。
如不服本判決，應於收受送達後20日內向本院提出上訴書狀，其
未表明上訴理由者，應於提出上訴後20日內向本院補提理由書狀
（均須按他造當事人之人數附繕本）。因疫情而遲誤不變期間，
得向法院聲請回復原狀。
上訴時應提出委任律師或具有律師資格之人之委任狀；委任有律
師資格者，另應附具律師資格證書及釋明委任人與受任人有民事
訴訟法第466條之1第1項但書或第2項所定關係之釋明文書影本。
如委任律師提起上訴，應一併繳納上訴裁判費。

　　　　　　　　　　　　　　　　    書記官  郭蕙瑜
中　　華　　民　　國　　111 　年　　12　　月　　13　　日
附表一
項次 抵押權設定資料 甲抵押權 乙抵押權 1 登記日期 83年6月24日 （設定登記日期） 103年1月23日 （讓與登記日期） 2 擔保債權總金額 最高限額1,300萬元 最高限額1,470萬元 3 債務人 林民雄 林民雄、林雅菁 4 設定義務人 林民雄 林民雄 5 設定標的及權利範圍 所有權全部 所有權全部 6 權利人 上訴人 被上訴人 7 債權存續期間 83年6月14日至84年6月13日 86年11月7日至136年11月7日 8 清償日期 84年6月13日 依照各個契約約定 10 地政事務所收件文號 臺中市豐原地政事務所以豐登字第124580號收件 臺中市豐原地政事務所以普登字第10990號收件 11 資料出處 原審卷第35-41、49-55、127-131頁 原審卷第35-41、152-162頁 
附表二
編號 支票號碼 票面金額 發票日 1 WB0000000 100萬元 86年10月26日 2 WB0000000 100萬元 86年12月25日 3 WB0000000 100萬元 86年12月25日 4 WB0000000 100萬元 86年11月26日 5 WB0000000 100萬元 87年2月26日 6 DB0000000 100萬元 87年7月26日 7 WB0000000 760萬元 87年1月21日 8 WB0000000 100萬元 87年1月26日 備註 金額合計1,460萬元（原審卷第43-47頁）